【裁判字號】    92,上訴,51
【裁判日期】    920225
【裁判案由】    偽造文書等
【裁判全文】
臺灣高等法院臺南分院刑事判決            九十二年度上訴字第五一號  Ａ
      上  訴  人
      即  被  告  丙  ○  ○
右上訴人因偽造文書等案件，不服臺灣嘉義地方法院九十一年度訴字第四０三號中華
民國九十一年十二月十日第一審判決（起訴案號：臺灣嘉義地方法院檢察署九十一年
度偵字第三二一二號），提起上訴，本院判決如左：
      主      文
原判決撤銷。
丙○○行使變造私文書，足以生損害於他人，累犯，處有期徒刑壹年陸月。
扣案變造收據壹張沒收。
      事      實
一、丙○○曾於八十七年間因偽造文書案件，經臺灣嘉義地方法院判處有期徒刑五月
    確定，並於八十八年八月二十四日易科罰金執行完畢。緣丙○○與乙○○係堂兄
    妹親戚關係，於八十九年四月二十日丙○○向乙○○、甲○○夫婦借得新臺幣（
    下同）二十萬元後，認能以訛借方式詐取金錢，竟與真實姓名不詳自稱「王克聖
    」成年男子，共同基於意圖為自己不法所有之概括犯意，明知二人並未持有威盛
    電子股份有限公司股票（下稱威盛股票），竟分別於八十九年四月二十六日、同
    年五月十六日、同年五月十八日先後三次向乙○○、甲○○夫婦佯稱持有威盛股
    票，因急需現金週轉，分別願轉讓三張（千股）、三張、四張威盛股票予乙○○
    夫婦，並承諾於威盛股票除權後，將股票連同配股股息（子股）出售，所得款項
    悉數持交乙○○夫妻，且由王克聖共同具名書寫轉讓書，並應乙○○夫妻要求，
    提供發票人劉松柏名義、付款人中興商業銀行中山分行，票載發票日分別為八十
    九年六月五日、同年月十日，面額為二百五十二萬七千二百元、一百九十二萬零
    四百元之支票各一紙以為擔保，乙○○、甲○○夫妻以彼此係親戚關係，不疑有
    詐因而陷於錯誤，分別於八十九年四月二十六日、同年五月十六日、同年五月十
    八日各交付一百萬元予丙○○，共計三百萬元。丙○○得款後為圖卸免責任，竟
    於同年五月二十九日利用返還十六萬二百元所製作收受子股金額收據，交甲○○
    簽名蓋章確認後，旋即在該收據上擅加偽填「(一)、、(二)另附本金新台幣三百十二
    萬元正、(三)總計支付新台幣三百二十八萬零二百元正」內容，將該證明收取款項
    之收據－即私文書予以變造，備為賴之用。嗣於八十九年七月十八日股票除權後
    ，乙○○夫婦屢向丙○○催討出售股票所得，丙○○均置之不理，且前揭支票經
    提示未獲兌現，乙○○夫妻至此始知受騙，並向檢察官提出告訴。丙○○明知未
    交付威盛股票亦未返還前揭款項，竟於九十年七月十八日在臺灣嘉義地方法院檢
    察署檢察官偵查中，提出前揭變造收據，持以行使訛稱已清償欠款，足生損害於
    乙○○夫妻。
二、案經乙○○、甲○○訴由臺灣嘉義地方法院檢察署檢察官偵查起訴。
      理      由
一、訊據上訴人即被告丙○○固坦認未持有威盛股票並訛以轉讓前揭股票，先後三次
    共向告訴人乙○○、甲○○取得三百萬元之事實，惟否認有何詐欺及變造收據犯
    行，辯稱：伊係向告訴人借錢，並未變造收據，確已返還本金且支付十六萬五千
    元利息，股票轉讓書及支票是告訴人要求之擔保物，並沒有要履行兌現之意，告
    訴人一債三討，純屬民事債務糾紛云云。
二、經查：
（一）被告於八十九年四、五月間並未持有威盛股票，並分三次以轉讓威盛股票為由
      ，各向告訴人夫婦取得一百萬元之事實，業據被告於偵查中自承：「（妳分三
      次即八十九年四月二十六日、八十九年五月十六日、八十九年五月十八日向告
      訴人各借一百萬元，都說有威盛股票要賣他們？）是的。都與甲○○接洽，她
      丈夫也在場」「（在妳分別寫轉讓書及開擔保支票後，告訴人才各交付你各一
      百萬元？）是的」「（妳寫轉讓書給告訴人時手上有威盛股票？）沒有」等語
      （詳偵查卷第三四頁反面、第五十頁反面）；於原審亦供承：「我確實有向告
      訴人說我有威盛的股票，要在威盛股票除權後，將全部股份（含子股）出售，
      將出售的價款讓渡歸還告訴人，但事實上我當時並沒有威盛公司的股票」等語
      在卷（詳原審卷第十六頁），核與告訴人乙○○、甲○○於偵審中指訴情節相
      符，並有轉讓書三紙、支票及退票理由單影本各一紙在卷可佐，足認被告有以
      轉讓威盛股票向告訴人詐得三百萬元之事實。又被告交付之支票二紙，經查該
      支票存戶即發票人劉松柏於票載發票日前之八十九年六月二日已被列為拒絕往
      來戶，此有中興商業銀行中山分行九十一年四月四日（九一）興山字第七五五
      號函在卷可稽，被告於偵查中亦坦言：「告訴人要求有票擔保，我告訴王克聖
      ，他拿給我的，我不知支票來源」等語在卷（詳偵查卷第三五頁），則被告明
      知未持有威盛股票，仍佯稱持有並願轉讓前揭股票，且持來源不明支票供作擔
      保，被告有詐欺意圖甚明。
（二）被告雖辯稱係金錢借貸關係，轉讓書及支票均係擔保云云，然觀諸三張轉讓書
      均載明轉讓股票、保障最低股價之旨，並未見擔保之字句，且被告於偵查中自
      承：「（八十九年四月間之職業？）沒有工作」等語（詳偵查卷第五一頁），
      告訴人均指訴倘非被告佯稱願轉讓威盛股票，渠二人不可能交付金錢於被告（
      詳原審卷第三二頁），衡諸常情，以被告當時無業狀態，縱係親戚關係，若非
      轉讓威盛股票及提供支票擔保，告訴人當無慨然交付三百萬元之理，參以被告
      復自承先後三次各向告訴人取得一百萬元，均未約定利息，益徵被告確係以轉
      讓威盛股票為對價而向告訴人取得金錢，否則如此高額之借貸，焉有未約定利
      息之可能，被告空言否認轉讓股票一事，顯不足採。被告詐稱轉讓股票使告訴
      人陷於錯誤交付三百萬元之事實，亦堪認定。
（三）另被告辯稱已返還本金及利息，本件係一債三討云云，並提出載明被告支付總
      計三百二十八萬零二百元之收據一紙，然經本院訊據告訴人均否認還款一事，
      且被告所提該收據與告訴人提出收據影本不符（詳偵查卷第十九、二十頁）。
      經核閱前揭被告所提收據上書寫情形，本金三百十二萬元若與子股（金額）之
      十六萬二百元一併交付告訴人簽收，依一般書寫之通例，應會先書寫歸還借款
      本金三百二十萬，再書寫歸還之子股十六萬二百元部分，後再由收款人於收據
      最後簽章，惟依被告所提收據所示，第一點竟係先書寫告訴人收受子股部分，
      第二點、第三點方書寫「另附」本金及統計總金額，顯與客觀常情相違；縱認
      本金與子股部分書寫順序顛倒係本案特例，然觀諸收據記載，第一點收受子股
      部分之文字係自行首書寫至行底，方換行書寫，第二點、三點理應同此方式書
      寫，惟被告所提之收據中第二點、第三點並未書寫至行底即換行書寫，且收款
      人及代收款人之簽章係緊貼第二點換行部分書寫，足認第二、三點部分確係事
      後所加入；則被告既已還款並補填收據，衡諸經驗及論理法則，理應取回前此
      由告訴人所存證之收據影本銷毀，代之以新書立（補填第二、三點）之收據，
      而實則告訴人僅持有記載第一點內容之收據影本，參以被告復未提出任何資金
      流向證明還款，其辯稱返還欠款云云，顯不足採信。
（四）被告所提收據原本（詳偵查卷證物袋）與卷存告訴人所提出影本相較，收據收
      款人、代收款人後方預留空格二行，而原本補填文字所用筆墨完全相同，足徵
      被告於書寫該張收據同時，即有補填變造第二、三點之犯意，並可認定被告係
      於告訴人子股款項簽名蓋章交其收受後即予變造。
（五）綜上被告所辯均為卸責之詞，不足採信。本件事證已臻明確，被告犯行，堪以
      認定。
三、查被告丙○○與乙○○係堂兄妹親戚關係，向乙○○、甲○○夫婦借得款項後，
    認能以訛借方式詐取金錢，竟與「王克聖」共同基於意圖為自己不法所有之概括
    犯意，並未持有威盛股票，竟分別於八十九年四月二十六日、同年五月十六日、
    同年五月十八日先後三次向乙○○、甲○○夫婦佯稱願轉讓三張（千股）、三張
    、四張威盛股票予乙○○夫婦，並承諾於除權後將股票連同配股股息（子股）均
    出售，所得款項悉數持交乙○○夫妻，且由王克聖共同具名書寫轉讓書，並應洪
    裕芳夫妻要求，提供客票為擔保，使乙○○、甲○○夫妻因而陷於錯誤，依序各
    交付一百萬元，共計三百萬元。丙○○得逞後為圖卸免責任，竟於同年五月二十
    九日利用返還十六萬二百元子股金而製作收受子股金額收據時預留空格，並於交
    甲○○簽名蓋章確認後，旋即在該收據上擅加偽填清償本金等文字，將該證明收
    取款項之收據－即私文書予以變造，備為賴之用。並於九十年七月十八日在臺灣
    嘉義地方法院檢察署檢察官偵查中，持以行使訛稱已清償欠款，足生損害於乙○○夫妻，核其所為，係犯有刑法第二百十六條、第二百十條行使變造私文書罪及
    同法第三百三十九條第一項詐欺取財罪。前開變造私文書之低度行為為行使偽造
    私文書之高度行為所吸收，不另論罪；被告與自稱「王克聖」之成年男子間，就
    詐欺取財罪部分，有犯意聯絡及行為分擔，均為共同正犯；被告先後三次詐欺取
    財行為，時間緊接，方法相同，所犯復為構成要件同一之罪名，顯係出於概括犯
    意為之，為連續犯，應依刑法第五十六條規定，論以一罪。被告所犯詐欺取財罪
    與行使變造私文書罪間，有方法結果牽連關係，應從一重之行使變造私文書罪處
    斷，公訴意旨就此二罪認應分論併罰，尚有未洽。又被告曾因偽造文書案件，經
    判處有期徒刑五月確定，於八十八年八月二十四日執行完畢之事實，有臺灣高等
    法院被告全國前案紀錄表一份在卷足憑，其於有期徒刑之執行完畢後，五年以內
    ，再犯本件有期徒刑以上之罪，為累犯，應依刑法第四十七條規定加重其刑。
四、原審以被告罪證明確，因予論罪科刑，固非無見；惟查（一）被告雖於偵查中提
    出前揭變造收據，然其訛稱轉讓股票及變造收據所為均係為詐得告訴人三百萬元
    ，且被告於製作該收據時即計畫變造，已如前述，足見被告自始即有詐欺犯意存
    在，所為客觀上具直接密切牽連關係，自應依刑法第五十五條規定，從一重處斷
    ，原審遽以數罪分論併罰，尚有未洽。（二）公訴人認被告詐欺取財三百二十萬
    元，原判決認被告詐欺取財三百萬元，餘二十萬元漏未審酌，亦有未洽。（三）
    變造收據原本一紙為被告所有供犯罪所用，原審疏未沒收，仍有未洽。被告上訴
    意旨，否認犯罪，指摘原判決不當，固無可取。然原判決既有前揭可議之處，自
    屬無可維持，應由本院將原判決撤銷改判。爰審酌被告品行及智識程度，不思循
    正當途徑獲致財物，竟訛稱持有股票詐騙有親戚關係之告訴人，致告訴人受損害
    程度，及被告犯後仍否認犯行、迄未返還詐得金額等諸般情狀，量處如主文第二
    項所示之刑。扣案變造收據一張，為被告所有供犯罪所用之物，應依刑法第三十
    八條第一項第二款規定沒收。
五、公訴意旨另以：丙○○向乙○○、甲○○夫妻佯稱持有威盛股票，於八十九年四
    月二十日詐得二十萬元云云。惟按犯罪事實應依證據認定之，無證據不得推定其
    犯罪事實；又不能證明被告犯罪者，應諭知無罪之判決，刑事訴訟法第一百五十
    四條、第三百零一條第一項前段分別定有明文；又刑法第三百三十九條第一項詐
    欺罪之成立，以意圖為自己或第三人不法所有，以詐術使人將本人或第三人之物
    交付為要件，所謂以詐術使人交付，必須被詐欺人，因其詐術而陷於錯誤，若其
    所用方法不能認為詐術，亦不致使人陷於錯誤，即不構成該罪，最高法院四十六
    年臺上字第二六０號著有判例可資參照。公訴意旨係以告訴人指訴共計詐得三百
    二十萬元、被告自承共借款三百二十萬元，以及四月二十六日轉讓書係載明一百
    二十萬元為其論據。然該二十萬元部分係被告丙○○於八十九年四月二十日向告
    訴人夫妻聲稱需應急二十萬元，告訴人念於親戚之情，應允借貸一節，業據告訴
    人於告訴狀敘明，且經告訴人甲○○於偵查中陳明：「（八十九年四月二十日為
    何借丙○○二十萬元？）因是親戚，她說她急需用錢，我就借她」等語在卷（詳
    偵查卷第十四頁反面），而前揭轉讓書之所以書寫一百二十萬元，係於八十九年
    四月二十六日被告以告訴人交付一百萬元訛稱轉讓威盛股票時所加入等情，亦據
    告訴人甲○○指稱：「（八十九年四月二十六日、八十九年五月十六日、八十九
    年五月十八日三次各拿到借款一百二十萬元、一百萬元、一百萬元？）是的，第
    一次之二十萬加入八十九年四月二十六日之一百萬元，才寫成一百二十萬元」等
    語在卷（詳偵查卷第三四頁），足認被告於同年四月二十日係以急需週轉名義向
    告訴人借款二十萬元，而告訴人係基於親戚情誼借款，被告並無施用詐術使告訴
    人陷於錯誤之情事，依前揭說明，自難遽認被告二十萬元借款部分有詐欺取財犯
    行，惟公訴人認此部分與被告前揭被訴有罪之詐欺取財犯行間，有裁判上一罪關
    係，爰不另為無罪諭知，附此敘明。
據上論斷，應依刑事訴訟法第三百六十九條第一項前段、第三百六十四條、第二百九
十九條第一項前段，刑法第二十八條、第五十六條、第三百三十九條第一項、第二百
十六條、第二百十條、第五十五條、第四十七條、第三十八條第一項第二款，罰金罰
鍰提高標準條例第一條前段，判決如主文。
本案經檢察官許仲瑩到庭執行職務。
中    華    民    國      九十二      年      二      月      二十五    日
                                  臺灣高等法院臺南分院刑事第一庭
                                      審判長法官  茆    臺    雲
                                            法官  蔡    長    林
                                            法官  李    文    福
右正本證明與原本無異。
如不服本判決，應於判決送達後十日內向本院提出上訴狀，其未敘述理由者並應於提
出上訴狀後十日內向本院補提理由書（應附繕本)。
                                      法院書記官  李    良    倩
中    華    民    國      九十二      年      二      月      二十六    日
附錄本案論罪科刑適用法條：
刑法第二百一十條
偽造、變造私文書，足以生損害於公眾或他人者，處五年以下有期徒刑。
刑法第二百一十六條
行使第二百十條至第二百十五條之文書者，依偽造、變造文書或登載不實事項或使登
載不實事項之規定處斷。
第三百三十九條第一項
意圖為自己或第三人不法之所有，以詐術使人將本人或第三人之物交付者，處五年以
下有期徒刑、拘役或科或併科一千元以下罰金。


司法院資訊處製作；財團法人民間司法改革基金會備份。
